【裁判字號】    95,簡上,133
【裁判日期】    950816
【裁判案由】    詐欺
【裁判全文】
臺灣嘉義地方法院刑事判決             95年度簡上字第133號
    上  訴  人
    即  被  告  乙○○
上列上訴人即被告因詐欺案件，不服本院簡易庭民國九十五年五
月十二日九十五年度嘉簡字第六一六號第一審判決（聲請簡易判
決處刑書案號：臺灣嘉義地方法院檢察署九十五年度偵字第一二
五六、一三七九號），提起上訴，本院管轄之第二審合議庭判決
如下：
    主  文
上訴駁回。
    事  實
壹、乙○○預見金融帳戶為個人信用交易之重要表徵，提供金融
    帳戶與他人使用，足以令實際使用者規避偵查機關查緝，因
    而助長實施詐欺取財之犯行，卻仍基於縱使有人利用其金融
    帳戶實施詐欺取財犯行亦不違反其本意之幫助故意，先於九
    十四年十月七日，至嘉義竹崎郵局申請其局號000000
    0、帳號0000000號帳戶之語音系統服務及晶片卡，
    郵局嗣於同月十二日據以核發晶片卡，乙○○旋於同月三十
    一日前某日將該帳戶之存摺、晶片卡、印章及密碼提供與真
    實姓名年籍均不詳之成年人使用。嗣後，家住臺南縣永康市
    （地址詳卷）之吳孟青即於同月二十一日收到某姓名年籍不
    詳之成年人所寄發「水世界國際頂級ＳＰＡ生活會館」廣
    告傳單及貴賓卡，繼於同月二十八、二十九日，接獲不詳人
    士來電訛稱抽中二獎，要求繳交保證金，致使吳孟青陷於錯
    誤，於同月三十一日上午十時五十七分許依該不詳人士指示
    ，至臺南虎尾寮郵局匯款新台幣（下同）六萬三千元入乙○
    ○上開郵局帳戶，該筆匯款旋於同日上午十一時二十六分許
    遭不詳人士在臺北縣三重市○○路郵局自動提款機提領一空
    。另家住臺南縣永康市（地址詳卷）之甲○○於九十四年十
    一月一日下午五時許，接獲某自稱蘇小姐之某真實姓名年籍
    不詳之成年人來電，詐稱抽中二獎，惟須先繳六萬三千元之
    手續費，致甲○○因而陷於錯誤，於同月二日下午三時許依
    該不詳人士指示，至臺南縣永康市二王郵局以王秀秀之化名
    匯款至乙○○上開郵局帳戶。後甲○○撥打電話與不詳人士
    ，因電話暫停使用，甲○○始覺受騙並報警處理。
貳、案經嘉義縣警察局竹崎分局報告臺灣嘉義地方法院檢察署檢
    察官偵查後聲請以簡易判決處刑。
    理  由
壹、本件上訴人即被告乙○○未於言詞辯論終結前對於警訊調查
    筆錄、郵政國內匯款執據、郵局帳戶開戶資料、郵局帳戶交
    易歷史紀錄、金融卡申請書、提款機監視器錄影翻拍照片、
    前科紀錄表等傳聞證據之證據能力有所異議。雖被告矢口否
    認犯行，惟前開傳聞證據多為金融機構業務上或公務員職務
    上經常製作之文書，該等證據又無顯不可信之情況，本院審
    酌予以採納之，無礙被告於程序上之彈劾詰問權利，認前開
    傳聞證據合於刑事訴訟法第一百五十九條之二、之四、之五
    等規定，因而具備證據能力，此合先敘明。
貳、訊據被告固坦承其係嘉義竹崎郵局局號0000000、帳
    號0000000號帳戶之存戶，並於九十四年十月七日申
    請核發晶片卡及語音系統服務，惟矢口否認有何犯行，辯稱
    ，其帳戶之存摺、晶片卡、印章及密碼原置在機車置物箱內
    ，而於九十四年十一月間某日在住家前騎樓遭竊，並無幫助
    詐欺集團之行為及故意云云。經查：
一、被告係嘉義竹崎郵局局號0000000、帳號00000
    00號帳戶之存戶，且於九十四年十月七日申請核發晶片卡
    及語言系統服務，該帳戶從無任何掛失紀錄等情，為被告所
    是認（五四四號警卷第一頁至第四頁調查筆錄，本院卷第三
    十七頁至第三十八頁審判筆錄），復有開戶紀錄、客戶歷史
    交易清單、金融卡申請書各一份在卷可憑（五四四警卷第十
    四頁、第十八頁，本院卷第二十七頁）。
二、被害人吳孟青係於九十四年十月二十一日收到某姓名年籍不
    詳之成年人所寄發「水世界國際頂級ＳＰＡ生活會館」廣
    告傳單及貴賓卡，繼於同月二十八、二十九日，接獲不詳人
    士來電訛稱抽中二獎，要求繳交保證金，致陷於錯誤，於同
    月三十一日上午十時五十七分許依該不詳人士指示，至臺南
    虎尾寮郵局匯款六萬三千元入被告上開郵局帳戶，該筆匯款
    旋於同日上午十一時二十六分許遭不詳人士在臺北縣三重市
    ○○路郵局自動提款機提領一空；被害人甲○○於九十四年
    十一月一日下午五時許，接獲某自稱蘇小姐之某真實姓名年
    籍不詳之成年人來電，詐稱抽中二獎，惟須先繳六萬三千元
    之手續費，致陷於錯誤，於同月二日下午三時許依該不詳人
    士指示，至臺南縣永康市二王郵局以王秀秀之化名匯款至被
    告上開郵局帳戶，後被害人甲○○撥打電話與不詳人士，因
    電話暫停使用，始覺受騙並報警處理，警方再從帳戶資料查
    獲被告涉嫌等情，業據被害人吳孟青、甲○○供述屬實（五
    四四號警卷第五頁至第七頁，四四四號警卷第五頁至第七頁
    調查筆錄），復有卷附之郵政國內匯款單二紙、郵局帳戶開
    戶資料、郵局帳戶交易歷史紀錄、廣告單、提款機監視器錄
    影翻拍照片、警方報告書等足稽（五四四號警卷第十三頁、
    第十四頁、第十九頁、第二十一頁，四四四號警卷第十四頁
    、第十五頁，一二五六號偵查卷第一頁至第二頁，一三七九
    號偵查卷第一頁至第二頁）。
三、雖被告辯稱，存摺、晶片卡、印章及密碼乃於九十四年十一
    月間某日放在機車置物箱內遭竊云云。然查：被告於警訊時
    供稱：「（問：開此戶頭作何用？）作為薪資匯款用。」等
    語（五四四號警卷第二頁調查筆錄），惟於偵查中則稱：「
    當時是代辦信用卡業務，但沒有拿到薪水。」等語（一二五
    六號偵查卷第十一頁訊問筆錄），嗣於審理時則稱：「（問
    ：平常薪水如何領？）我都是領現金。（問：現在如何領？
    ）也是領現金。．．信用卡不是馬上辦，馬上有錢領，我業
    績不好沒有做。」等語（本院卷第三十六頁審判筆錄），關
    於帳戶使用情形，先稱領取薪資或代辦信用領取傭金，後稱
    薪資均領取現金及未代辦信用卡，前後閃爍其詞，避重就輕
    ，相互矛盾，得見被告不誠實之性格。
四、按金融機構帳戶乃個人理財之重要物品，被告亦承其郵局帳
    戶曾用於受領代辦信用卡傭金（本院卷第三十四頁至第三十
    五頁審判筆錄），該帳戶之存摺、晶片卡、印章及密碼對於
    被告而言，應係具有一定價值及意義之物品，果真遺失，日
    後勢將造成不便，理應及時掛失，始合常情。但被告從未掛
    失使用帳戶必備之存摺、晶片卡、印章及密碼，所為抗辯，
    即非無疑。
五、被告係於九十四年十月七日向郵局申請核發晶片卡及語音系
    統服務，被告申請之時，其帳戶僅餘二元之餘額，申請時回
    溯至九十一年十一月七日止，其間並無任何交易紀錄，被告
    帳戶自九十一年十一月七日起至九十四年十月七日止之餘額
    均為二元等情，有被告郵局帳戶客戶歷史交易清單在卷可參
    （本院卷第二十七頁）。被告帳戶既然約有數年餘額均維持
    在二元不動，顯無更改帳戶使用方式之必要，但被告卻於九
    十四年十月七日突然申請核發晶片卡及語音系統之便利轉帳
    匯款之服務，所為自足啟人疑竇。尤有進者，被告於九十四
    年十月七日申請服務後，該帳戶旋於同年月三十一日、同年
    十一月二日匯入二筆受騙款項，旋經提領，被告申請與詐欺
    集團使用在時間上顯然相當緊接。從而，被告更動帳戶使用
    之方式在於便利匯款，更動後該帳戶隨即為詐欺集團使用，
    依時間之緊接及更改使用方式所具有意義，即足認定被告申
    請晶片卡、語言服務與詐欺集團使用帳戶之間具有關連性。
六、按存摺、晶片卡、印章及密碼乃個人財產得喪變更之表徵，
    擅自交付不詳之人使用，足以隱藏不詳之人之身分，並令一
    般大眾誤信交易對象，對於達成詐騙行為有所助益，乃眾所
    皆知之事實。被告帳戶為詐欺集團利用以訛詐被害人，被告
    又從未申辦掛失，申辦晶片卡及語音系統等便利匯款服務更
    與被害人匯入款項之時間甚為緊接，且查無任何蛛絲馬跡足
    以究明被告遭竊抗辯，被告顯係提供自己存摺、晶片卡、印
    章及密碼與不詳之人，再輾轉為詐欺集團所使用。是其所辯
    ，均與事理未合，無非臨訟圖卸之詞，諉無可採。事證明確
    ，其犯行洵堪認定。
參、被告行為後，九十五年六月十四日修正公布，同年七月一日
    施行之刑法施行法第一條之一第一項、第二項前段增訂「中
    華民國九十四年一月七日刑法修正施行後，刑法分則編所定
    罰金之貨幣單位為新臺幣。九十四年一月七日刑法修正時，
    刑法分則編未修正之條文定有罰金者，自九十四年一月七日
    刑法修正施行後，就其所定數額提高為三十倍。」等內容。
    而被告所犯之刑法第三百三十九條第一項自七十二年六月二
    十六日（即罰金罰鍰提高標準條例修正公布日）迄今未修正
    ，其罰金法定刑為「一千元」，貨幣單位乃「銀元」（刑法
    第三百三十九條第一項本文參照），依罰金罰鍰提高標準條
    例第一條前段提高十倍，實為「銀元一萬元」，經現行法規
    所定貨幣單位折算新台幣條例第二條折算為「新臺幣三萬元
    」。刑法施行法於九十五年七月一日施行後，所定罰金之貨
    幣單位為新臺幣，就其所定數額提高三十倍，刑法第三百三
    十九條第一項之罰金法定刑「一千元」，依該規定折算，亦
    為「新臺幣三萬元」。是刑法施行法前開條文修正後，刑法
    第三百三十九條第一項「罪刑」並未變更。刑法施行法第一
    條之一第一項、第二項前段之法律效果乃將刑法分則罰金刑
    之貨幣單位從「銀元」轉換為「新臺幣」，係一貨幣單位準
    據法，修正意旨亦止於釐清吾國先前易生混淆之貨幣單位系
    統，與罪刑無涉，尚無刑法第二條第一項新舊法比較適用之
    問題，自應適用現行有效之法律。
肆、再被告行為後，九十四年一月七日修正，同年二月二日公布
    之刑法，業於九十五年七月一日施行，本件所涉修正前後法
    律比較及適用之情形，詳如附表所示。其中刑法第三十三條
    第五款關於罰金定義之修正；其中刑法第四十一條第一項前
    段關於易科罰金折算標準之修正，因修正前規定均足使被告
    受較輕之刑罰，有利於行為人，皆應依刑法第二條第一項前
    段適用修正前之行為時法。其中刑法第六十七條、第六十八
    條關於罰金最低度減輕之修正，因修正後規定足使被告受較
    輕之刑罰，有利於行為人，應依刑法第二條第一項但書適用
    修正後之裁判時法。而罰金定義之修正，將罰金最低限度從
    銀元一元即新臺幣三十元，提高為新臺幣一千元，易科罰金
    折算標準之修正，使折算標準從銀元一元、二元或三元，即
    新臺幣三百元、六百元或九百元，提高為新臺幣一千元、二
    千元或三千元，相較於此，罰金最低度減輕之修正，僅使罰
    金從修正前之銀元一元即新臺幣三十元或修正後之新臺幣一
    千元，得予向下減輕，整體觀察修正前後規定，修正前規定
    足使行為人較易支付易刑處分之金額，進而有避免受到自由
    刑之機會，修正前規定較修正後規定更有利於行為人，自應
    一體依刑法第二條第一項前段適用行為時法。
伍、核被告以幫助他人犯罪之意思，對於詐欺集團之詐欺取財犯
    行資以助力，而未參與詐欺犯罪構成要件之行為，係犯刑法
    第三十條第一項前段、第三百三十九條第一項之幫助詐欺取
    財罪。被告係幫助犯，應依刑法第三十條第二項規定減輕其
    刑。原審適用刑事訴訟法第四百四十九條第一項前段、第四
    百五十四條第二項，刑法第三十條第一項前段、第二項、第
    三百三十九條第一項、第四十一條第一項前段（修正前），
    罰金罰鍰提高標準條例第一條前段（修正前，相同於現行刑
    法施行法第一條之一第一項、第二項前段）、第二條（修正
    前），逕以簡易判決判處被告有期徒刑六月，如易科罰金以
    銀元三百元折算一日，核其認事用法及量刑均屬妥適。被告
    上訴意旨指摘原判決認事用法及量刑不當，為無理由，應予
    駁回。末按刑法於九十四年一月七日修正，同年二月二日公
    布，九十五年七月一日施行，就行為後法律變更如何適用之
    準據法，已由「從新從輕」改為「從舊從輕」，亦即除修正
    後之新法有利於行為人時，例外適用最有利之法律外，要以
    適用行為時之舊法為原則，則例外適用新法者，自應於裁判
    內對該例外適用為必要之說明。本件原審判決後，刑法方修
    正罰金定義、易科罰金折算標準、罰金最低度減輕之規定，
    但一體適用行為時規定既較有利於被告，本即應以原判決所
    適用之行為時法為原則，而非例外適用修正後之新法，是原
    判決雖未及比較適用法律，然對判決顯然不生影響，自毋庸
    撤銷改判，併此敘明。
據上論結，應依刑事訴訟法第四百五十五條之一第一項、第三項
、第三百六十八條，判決如主文。
本案經檢察官陳昭廷到庭執行職務。
中    華    民    國    95    年    8     月    16    日
                    刑事第一庭審判長  法  官  許 進 國
                                      法  官  蔡 廷 宜
                                      法  官  張 道 周
上列正本證明與原本無異。
本件不得上訴。
中    華    民    國    95    年    8     月    16    日
                                      書記官  黃 意 雯
附記本判決論罪之法條全文
刑法第三百三十九條第一項
意圖為自己或第三人不法之所有，以詐術使人將本人或第三人之
物交付者，處五年以下有期徒刑、拘役或科或併科一千元以下罰
金。
附表
┌──┬──┬───────────┬──┬────────────┐
│編號│條號│新法                  │比較│理由                    │
│    │    ├───────────┤適用│                        │
│    │    │舊法                  │結果│                        │
├──┼──┼───────────┼──┼────────────┤
│1   │30  │幫助他人實行犯罪行為者│無  │新法僅將「從」字更改為「│
│    │    │，為幫助犯。雖他人不知│    │幫助」文字，又刪除累贅文│
│    │    │幫助之情者，亦同。    │    │字，使條文意義更為明確，│
│    │    │幫助犯之處罰，得按正犯│    │刑罰法律及效果皆無任何變│
│    │    │之刑減輕之。          │    │動，毋庸比較新舊法。    │
│    │    ├───────────┤    │                        │
│    │    │舊條文                │    │                        │
│    │    │幫助他人犯罪者，為從犯│    │                        │
│    │    │。雖他人不知幫助之情者│    │                        │
│    │    │，亦同。              │    │                        │
│    │    │從犯之處罰，得按正犯  │    │                        │
│    │    │之刑減輕之。          │    │                        │
├──┼──┼───────────┼──┼────────────┤
│2   │33  │新條文                │    │(一)修正後刑法第三十三條第│
│    │    │主刑之種類如下：      │    │  四款僅將拘役之計算單位│
│    │    │四、拘役：一日以上，六│    │  由月更正為日，內容完全│
│    │    │    十日未滿。但遇有加│    │  相同，無涉刑度加重或減│
│    │    │    重時，得加至一百二│    │  輕，並無法律變更之情形│
│    │    │    十日。            │    │  ，應適用現行法規。    │
│    │    │五、罰金：新臺幣一千元│    │(二)修正前刑法第三十三條第│
│    │    │    以上，以百元計算之│    │  五款規定，罰金：一元以│
│    │    │    。                │    │  上，修正後則提高為，罰│
│    │    ├───────────┼──┤  金：新臺幣一千元以上，│
│    │    │舊條文                │ˇ  │  以百元計算之，致刑度有│
│    │    │主刑之種類如下：      │    │  加重之情形，應依新刑法│
│    │    │四、拘役：一日以上，二│    │  第二條第一項前段之規定│
│    │    │    個月未滿。但遇有加│    │  ，適用行為時法。（最高│
│    │    │    重時，得加至四個月│    │  法院九十五年第八次刑事│
│    │    │    。                │    │  庭決議，下稱最高法院決│
│    │    │五、罰金：一元以上。  │    │  議）                  │
├──┼──┼───────────┼──┼────────────┤
│3   │41  │新條文                │    │修正前刑法第四十一條第一│
│    │    │犯最重本刑為五年以下有│    │項前段規定，犯最重本刑為│
│    │    │期徒刑以下之刑之罪，而│    │五年以下有期徒刑以下之刑│
│    │    │受六個月以下有期徒刑或│    │之罪，而受六個月以下有期│
│    │    │拘役之宣告者，得以新臺│    │徒刑或拘役之宣告，因身體│
│    │    │幣一千元、二千元或三千│    │、教育、職業、家庭之關係│
│    │    │元折算一日，易科罰金。│    │或其他正當事由，執行顯有│
│    │    ├───────────┼──┤困難者，得以一元以上三元│
│    │    │舊條文                │ˇ  │以下折算一日，易科罰金。│
│    │    │犯最重本刑為五年以下有│    │依修正前有效現已廢止之罰│
│    │    │期徒刑以下之刑之罪，而│    │金罰鍰提高標準條例第二條│
│    │    │受六個月以下有期徒刑或│    │規定，就其原定提高為一百│
│    │    │拘役之宣告，因身體、教│    │倍折算一日，即銀元一百、│
│    │    │育、職業、家庭之關係或│    │二百或三百元折算一日，換│
│    │    │其他正當事由，執行顯有│    │算成新台幣即三百、六百或│
│    │    │困難者，得以一元以上三│    │九百元折算一日）。修正後│
│    │    │元以下折算一日，易科罰│    │同條項前段易科罰金折算標│
│    │    │金。                  │    │準則提高為以新台幣一千、│
│    │    │                      │    │二千或三千元折算一日，比│
│    │    │                      │    │較修正前後之適用結果，修│
│    │    │                      │    │正前之規定足使行為人受較│
│    │    │                      │    │輕之易刑處分，較有利於行│
│    │    │                      │    │為人，應依刑法第二條第一│
│    │    │                      │    │項前段之規定，應適用行為│
│    │    │                      │    │時法。（最高法院決議）  │
├──┼──┼───────────┼──┼────────────┤
│4   │67  │新條文                │ˇ  │新法修正，罰金最低度同時│
│    │    │有期徒刑或罰金加減者，│    │減輕之，使可得量處最低之│
│    │    │其最高度及最低度同加減│    │刑罰範圍受到變動，應屬第│
│    │    │之。                  │    │二條第一項之法律變更，應│
│    │    ├───────────┼──┤比較新舊法，適用最有利行│
│    │    │舊條文                │    │為人之法律。而罰金最低度│
│    │    │有期徒刑加減者，其最高│    │之減輕，係得量處較法定最│
│    │    │度及最低度同加減之。  │    │低度更低之罰金刑，故修正│
├──┼──┼───────────┼──┤後之新法較為有利，應適用│
│5   │68  │新條文                │ˇ  │裁判時法。              │
│    │    │拘役加減者，僅加減其最│    │                        │
│    │    │高度。                │    │                        │
│    │    ├───────────┼──┤                        │
│    │    │舊條文                │    │                        │
│    │    │拘役或罰金加減者，僅加│    │                        │
│    │    │減其最高度。          │    │                        │
└──┴──┴───────────┴──┴────────────┘


司法院資訊處製作；財團法人民間司法改革基金會備份。
